【裁判字號】    92,訴,2126
【裁判日期】    921128
【裁判案由】    收回被徵收土地
【裁判全文】
臺北高等行政法院判決                            九十二年度訴字第二一二六號
                              .
    原      告  甲○○
                乙○○
                丙○○
    共      同
    訴訟代理人  甲○○
    被      告  行政院
    代  表  人  丁○○院長）.
    訴訟代理人  己○○
                戊○○
右當事人間因收回被徵收土地事件，原告不服行政院中華民國九十二年四月三日院臺
訴第0000000000號訴願決定，提起行政訴訟，本院判決如左：
    主  文
訴願決定撤銷。
訴訟費用由被告負擔。
    事  實
壹、事實概要：
一、緣台北市政府前為興辦台北市市立動物園（下稱動物園）遷建工程，需用台北市
    木柵區（即文山區○○○○段共七八一筆土地（其中包含坡內坑段猴山坑小段三
    ０─三、三七六─一、三八一地號等原告所有之三筆土地在內），經被告行政院
    於民國（下同）六十八年三月二十日作成臺內地字第六九六○號函准予徵收，交
    由被告台北市政府地政處以六十八年四月十六日北市地四字第一二二六九號公告
    徵收。原告甲○○、乙○○於同年五月二十六日具領補償地價完竣，原告丙○○
    補償地價部分則於同年八月一日辦理提存在案，完成徵收補償之法定程序。
二、系爭三筆土地嗣於七十四年間公告，而與其他多筆土地合併為坡內坑段頭廷魁小
    段二四六地號，重測後變更為頭廷段四小段八七地號，嗣於七十九年間分割出八
    七─一地號（上開三筆原屬原告三人所有之土地均包含在該八七─一地號土地範
    圍內），至於剩餘之八七地號土地則於八十年間復合併於同小段八五地號（與本
    案無關）。原告甲○○於八十年六月二十七日以動物園十餘年間任由系爭土地荒
    廢為由，申請收回其系爭土地；而系爭八七─一地號土地經台北市政府於七十八
    年十一月六日府工二字第三七三一三○號公告之「變更臺北市南港區、木柵區、
    大安區部分土地為高速公路用地計畫案」，以都市計畫變更方式，變更用途為交
    通用地（即北部第二高速公路木柵段部分），經交通部台灣區國道新建工程局報
    奉被告行政院八十年八月七日台內地字第八○七四六四二號函核准無償撥用，作
    為興建北部第二高速公路使用。案經被告行政院以八十年八月十三日臺內地字第
    八○七四七七○號函核定不予發還系爭土地，被告台北市政府地政處乃以八十年
    八月十七日八十北市地四字第三二三二○號函復原告甲○○不予發還。
三、原告等嗣以系爭土地未依原核准徵收用途使用為由，於八十六年十二月三十日再
    次申請收回該等土地，八十七年間又重複提出申請；經被告台北市政府地政處會
    同相關單位會勘後擬具處理意見，報奉被告行政院八十七年七月三日台內地字第
    八七○七一七二號函核定不予發還，被告台北市政府地政處並以八十七年七月十
    六日北市地四字第八七二一八三七四○○號函復原告等不予發還，上開函並於隔
    日即同年月十七日送達原告等。惟原告等又以九十年三月二十八日聲請書再次申
    請收回系爭土地，案經被告台北市政府地政處以九十年五月十四日北市地四字第
    九○二一一四一五○○號函復原告等，該函意旨略為：「主旨：有關．．．台端
    等三人申請發還本市市立動物園遷建工程徵收之本市文山區○○○段猴山坑小段
    三○─三、三七六─一、三八一地號等三筆土地乙案，請查照。說明．．．三、
    台端等於八十六年．．．及八十七年．．．具函提出申請依照土地法第二百十九
    條第二款之規定照原徵收價額買回首揭土地，其中文山區○○○段猴山坑小段三
    ○─三地號土地，原所有權人甲○○先生已於八十年六月二十六日申請發還，上
    開兩申請案均經本處會同有關單位派員實地勘查土地現況，作成會勘結論並擬具
    處理意見，分別報奉行政院八十年八月十三日臺內地字第八○七四七七○號函、
    八十七年七月三日台內地字第八七○七一七二號函核定不予發還，並經本處以八
    十年八月十七日北市地四字第三二三二○號函、八十七年七月十六日北市地四字
    第八七二一八三七四○○號函復台端等在案，嗣後台端等多次提出聲請，本處及
    臺北市立動物園均依聲請內容詳予說明函復，台端等如認為上開核定不予發還土
    地之行政處分有違法或不當，致遭受權利或利益之損害，自應依訴願法及行政訴
    訟法之相關定，提起行政救濟，以資解決。．．．」。
四、原告等不服上開北市地四字第九○二一一四一五○○號函，乃於九十年六月十一
    日向台北市政府提起訴願，案經該府作成九十年十一月二十八日府訴字第九○一
    八○六八八○一號訴願不受理決定，原告猶仍不服，遂向本院提起行政訴訟，經
    本院九十一年八月二十一日九十年度訴字第七○六七號判決以係訴願決定管轄錯
    誤，爰將訴願決定予以撤銷，由原受理訴願機關另為適法之處理，茲台北市政府
    據前開判決意旨，移送本案至行政院辦理，嗣經該院九十二年四月三日院臺訴字
    第0000000000號以原告等提起訴願業逾法定期間為由，作成訴願不受
    理決定，原告不服，遂向本院提起行政訴訟。
貳、兩造聲明：
一、原告聲明求為判決：
(一)、訴願決定及原處分均撤銷，並命被告准予原告收回系爭被徵收土地。
(二)、訴訟費用由被告負擔。
二、被告聲明求為判決：
(一)、駁回原告之訴。
(二)、訴訟費用由原告負擔。
參、兩造之爭點：
一、原告主張之理由：
    台北市政府前於六十八年間以遷建動物園之名徵收原告等所有之系爭土地，惟其
    並未按徵收計劃使用系爭土地，使系爭土地荒廢十多年，且系爭八七─一地號土
    地經台北市政府於七十八年十一月六日府工二字第三七三一三○號公告之「變更
    臺北市南港區、木柵區、大安區部分土地為高速公路用地計畫案」，以都市計畫
    變更方式，變更用途為交通用地（即北部第二高速公路木柵段部分），經交通部
    台灣區國道新建工程局報奉被告行政院八十年八月七日台內地字第八○七四六四
    二號函核准無償撥用，作為興建北部第二高速公路使用。原告等迭向行政院、監
    察院、內政部，台北市前後任市長陳請，請求收回系爭被徵收土地，然被告台北
    市政府地政處一再辯稱業已按計劃使用系爭土地，使原告等多次陳情均未獲理。
    台北市政府未估量其財政能力，遽以徵收過量土地，復使大量被徵收之土地長期
    荒廢不加使用，甚至無償撥用給其他機關作非徵收計劃之用途，浪費國家土地資
    源，並讓原告等蒙受巨大損失，被告行政院未加詳查，否准原告等收回被徵收土
    地之請求，顯屬違誤。
二、被告主張之理由：
    查被告台北市政府地政處八十七年七月十六日北市地四字第八七二一八三七四○
    ○號函已於八十七年七月十七日送達原告等，有原告甲○○簽收之掛號郵件收件
    回執附台北市政府卷可稽，又不論原告甲○○是否業已收受被告台北市政府地政
    處八十年八月十七日八十北市地四字第三二三二○號函，其至遲於八十七年七月
    十七日收受被告台北市政府地政處八十七年七月十六日北市地四字第八七二一八
    三七四○○號函應已知悉，原告等遲至九十年六月間始提起訴願，已逾首揭法定
    不變期間，程序不合，應不受理。次查本院以系爭三筆土地既經台北市政府會同
    有關單位派員實地勘查，認已依計畫作為動物園使用，申請發還系爭土地核與行
    為時土地法第二百十九條規定不符，同意不予發還，並無違法或不當，原告等提
    起行政訴訟，顯無理由。
    理  由
一、按訴願法第五十七條規定：「訴願人在第十四條第一項所定期間向訴願管轄機關
    或原行政處分機關作不服原行政處分之表示者，視為已在法定期間內提起訴願。
    但應於三十日內補送訴願書。」另按「人民不服官署之處分而提起訴願，依（舊
    ）訴願法第四條第一項規定，固應於官署之處分書達到之次日起三十日之期間內
    為之。但所謂達到，係指將該處分書送達於應受送達人而言，若未經合法送達，
    或雖曾送達而無法證明應受送達人係於何時收受，則訴願期間，即無從起算，自
    不發生訴願逾期之問題。」行政法院五十五年判字第一五九號亦釋示在案。
二、按訴願法第一條規定：「人民對於中央或地方機關之行政處分，認為違法或不當
    ，致損害其權利或利益者，得依本法提起訴願。」又同法第五十七條規定：「訴
    願人在第十四條第一項所定期間向訴願管轄機關或原行政處分機關作不服原行政
    處分之表示者，視為已在法定期間內提起訴願。但應於三十日內補送訴願書。」
    又同法第六十一條第一項規定：「訴願人誤向訴願管轄機關或原行政處分機關以
    外之機關作不服原行政處分之表示者，視為自始向訴願管轄機關提起訴願。」，
    是以訴願人在期間向訴願管轄機關或原行政處分機關，甚至向訴願管轄機關或原
    行政處分機關以外之機關作不服原行政處分之表示者，作不服原行政處分之表示
    者，不論係以陳情、異議、（再）申請之名義或以任何型式為之，均應視為提起
    訴願，受理訴願機關或訴願管轄機關依職權亦負有義務，應查明原行政處分後訴
    願人之任何不服之表示，而以該不服之表示視為提起訴願，依法予以受理。
三、我國行政爭訟法制，訴願程序係司法行政訴訟外，極為重要之一環，不僅為行政
    訴訟之前置程序，訴願法關於事實之調查程序事項均有繁複詳細的規定，足見我
    國之立法者係將訴願決定機關以準司法機關視之。另訴願法修法過程，係將訴願
    法及行政訴訟法草案之再訴願│地區行政法院雙軌制，在立法院刪除再訴願制度
    而成現制，可知我國法制，原係將訴願審議列為替代審級之制度，我國行政爭訟
    並非單純以司法審查為中心甚明，我國行政訴訟之撤銷訴訟及課予義務訴訟均以
    訴願為前置程序，與德國之立法例大略相同，但卻無地方行政法院此一審級，顯
    見我國立法者有將訴願程序代替我國行政訴訟法制不存在之地方行政法院此一審
    級。所以訴願管轄機關亦應以準司法機關之自我要求審查案件，不應率以程序事
    項予以不受理決定。而且訴願機關率以程序事項不受理駁回之情形，行政法院若
    不予糾正，則訴願機關減輕行政法院負擔之功能將大為降低，殊非立法之本意。
    是以在本次行政爭相關法制修法前，行政訴訟實務作法，一向以：若訴願機關或
    再訴願機關從程序上不受理或應不受理而以實體作成訴願決定或再訴願決定，行
    政法院均撤銷該違法之訴願決定或再訴願決定，以玆糾正，顯係將訴願決定或再
    訴願決定機關視為審級，而非僅係行政訴訟之前置程序而已，自有其道理。
四、況訴願機關係分門別類經過各該主管機關審議處理，自有就其擅長之專業判斷之
    功能，經訴願實體審議之案件，行政法院法官將可集中心力於處分合法性判斷。
    所以若訴願機關一再以不受理為決定，不為實質審議者，訴願決定機關與行政法
    院分工之功能亦將喪失，所以訴願決定不受理係屬違法者，高等行政法院自應撤
    銷該訴願決定，由訴願機關以其專業判斷再為實體審議，以保障人民權益，不因
    行政訴訟法修正而有不同。且撤銷訴願決定之案件，應僅限於訴願決定逕以不合
    法為不受理係屬違法之案件，亦不致於有修正前行政訴訟法一再撤銷發回訴願機
    關，致案件無法即時得到司法救濟之弊。
五、原告起訴意旨略謂：查台北市政府未估量其財政能力，遽以徵收過量土地，復使
    大量被徵收之土地長期荒廢不加使用，嗣又於八十年間將系爭土地無償撥用予交
    通部台灣區國道新建工程局，被告行政院未加詳查，否准原告等收回被徵收土地
    之請求，顯屬違誤云云。
六、本件訴願決定書意旨略以：被告台北市政府地政處八十七年七月十六日北市地四
    字第八七二一八三七四○○號函已於八十七年七月十七日送達原告等，有原告甲
    ○○簽收之掛號郵件收件回執附台北市政府卷可稽，又不論原告甲○○是否業已
    收受被告台北市政府地政處八十年八月十七日八十北市地四字第三二三二○號函
    ，其至遲於八十七年七月十七日收受被告台北市政府地政處八十七年七月十六日
    北市地四字第八七二一八三七四○○號函應已知悉，原告等遲至九十年六月間始
    提起訴願，已逾首揭法定不變期間，程序不合，應不受理，固非無見。
七、經查，台北市政府前為興辦台北市立動物園遷建工程，需用台北市木柵區（即文
    山區○○○○段共七八一筆土地（其中包含坡內坑段猴山坑小段三０─三、三七
    六─一、三八一地號等原告所有之三筆土地在內），經被告行政院於六十八年三
    月二十日作成臺內地字第六九六○號函准予徵收，交由被告台北市政府地政處以
    六十八年四月十六日北市地四字第一二二六九號公告徵收。原告甲○○、乙○○
    於同年五月二十六日具領補償地價完竣，原告丙○○補償地價部分則於同年八月
    一日辦理提存在案，完成徵收補償之法定程序。
八、嗣系爭三筆土地嗣於七十四年間公告，而與其他多筆土地合併為坡內坑段頭廷魁
    小段二四六地號，重測後變更為頭廷段四小段八七地號，嗣於七十九年間分割出
    八七─一地號（上開三筆原屬原告三人所有之土地均包含在該八七─一地號土地
    範圍內），至於剩餘之八七地號土地則於八十年間復合併於同小段八五地號（與
    本案無關）。原告甲○○於八十年六月二十七日以動物園十餘年間任由系爭土地
    荒廢為由，申請收回其系爭土地；固經被告行政院以八十年八月十三日臺內地字
    第八○七四七七○號函核定不予發還系爭土地，被告台北市政府地政處乃以八十
    年八月十七日八十北市地四字第三二三二○號函復原告甲○○不予發還，惟上開
    否准申請收回函，並無法證明應受送達人係於何時收受，自無從起算訴願期間，
    先此敘明。
九、原告等嗣以系爭土地未依原核准徵收用途使用為由，於八十六年十二月三十日再
    次申請收回該等土地，八十七年間又重複提出申請；經被告台北市政府地政處會
    同相關單位會勘後擬具處理意見，報奉被告行政院八十七年七月三日台內地字第
    八七○七一七二號函核定不予發還，被告台北市政府地政處並以八十七年七月十
    六日北市地四字第八七二一八三七四○○號函復原告等不予發還，上開函並於隔
    日即同年月十七日送達原告等，此雖有該函及郵件回執可查。
十、但原告於同年（八十七年）八月五日向內政部提出聲請書表明不服之意思，此有
    內政部八十七年八月二十四日台（八七）內地字第八七○八七○九號書函附上開
    聲請書可按，原告等雖逕自內政部表明不服，但依上開說明，只要人民對原處分
    機關之行政處分有不服之表示，不論其名稱為何，均應認為提起訴願，所以本件
    同年月十七日收受被告否准原告申請收回土地之函後，復於同年八月五日向內政
    部聲請，顯已對被告否准之函為不服之表示，應於向內政部申請當時即為提起訴
    願。至於原告誤向訴願管轄機關或原行政處分機關以外之機關為不服之表示或不
    合訴願之名稱或程式，僅係該非管轄機關或受理訴願機關應依職權詢明不服之人
    真意或命其補正之問題，本件訴願決定未究明本件原告向內政部所為之聲請，應
    係合法訴願，受理訴願機關卻逕為駁回原告訴願之決定，於法尚有未合，應將訴
    願決定予以撤銷，由應受理訴願機關另為適法之處理。本件係依程序理由而為判
    決，故兩造實體上爭執尚無審酌之必要。惟受理訴願機關於重新審議本件申請案
    時，應就被告前後八十年及八十七年兩次否准之函，究係重覆處置或第二次裁決
    ，定其性質。另原告之申請收回，是否遵守申請時土地法第一百十九條第一項規
    定之「於徵收補償發給完竣屆滿一年之次日起五年內，」法定期間？另系爭八七
    ─一地號土地經台北市政府於七十八年十一月六日府工二字第三七三一三○號公
    告之「變更臺北市南港區、木柵區、大安區部分土地為高速公路用地計畫案」，
    以都市計畫變更方式，變更用途為交通用地（即北部第二高速公路木柵段部分）
    ，經交通部台灣區國道新建工程局報奉被告行政院八十年八月七日台內地字第八
    ○七四六四二號函核准無償撥用，作為興建北部第二高速公路使用之情事，是否
    構成其他撤銷徵收之事由等情，一併注意及之，併此敘明。
據上論結，本件原告之訴為有理由，爰依行政訴訟法第九十八條第三項前段，判決如
主文。
中      華      民      國    九十二    年     十一     月    二十八    日
                                臺 北 高 等 行 政 法 院  第 五 庭
                                            審 判 長 法  官  葉百修
                                                     法  官  帥嘉寶
                                                     法  官  劉介中
右為正本係照原本作成。
如不服本判決，應於送達後二十日內，向本院提出上訴狀並表明上訴理由，如於本判
決宣示後送達前提起上訴者，應於判決送達後二十日內補提上訴理由書（須按他造人
數附繕本）。
中      華      民      國    九十二    年     十一     月    二十八    日
                                                     書記官  黃明和


司法院資訊處製作；財團法人民間司法改革基金會備份。
